最高法院民事判決　　　　　　　　　　　　　　　八十八年度台上字第一一三○號
　　上　訴　人　甲○○
　　被 上訴 人　台灣省政府農林廳
　　法定代理人　黃武林
　　訴訟代理人　黃
右當事人間請求返還不當得利事件，上訴人對於中華民國八十七年六月十日台灣高等
法院第二審判決（八十六年度重上字第一八○號），提起上訴，本院判決如左：
    主  文
原判決關於駁回上訴人之上訴，及該訴訟費用部分廢棄，發回台灣高等法院。
    理  由
本件被上訴人之法定代理人，於上訴人提起第三審上訴後，已由陳武雄變更為黃武林
，並由其聲明承受訴訟，核無不合，應予准許，合先說明。
次查原審維持第一審所為上訴人敗訴部分之判決，駁回其上訴，無非以：被上訴人主
張，坐落台北市○○區○○段三小段三四一號土地為中華民國所有，伊為管理機關，
上訴人自民國六十八年間起，無權占有如原判決附圖（下稱附圖）(二)所示己部分五九
點三七平方公尺之土地（下稱系爭土地），加蓋己（一層部分）、庚（二層部分）之
建物，面積各為五九點三七平方公尺及三三點九七平方公尺之事實，有土地登記簿謄
本及地籍圖可稽，並經第一審履勘現場囑託台北市古亭地政事務所鑑測無訛；且上訴
人對於在八十六年十月間重建使用各該部分之建物，亦不爭執，自堪信為真實。查附
圖(二)所示己、庚部分之增建物，依現場履勘結果，係搭蓋於同附圖所示丙部分之原有
建物後方，己部分上方加蓋庚部分，另有獨立出入口，足認係屬獨立增建物，與原建
物無附合或從物之關係。縱或不然，上開增建物亦因原建物即訴外人陳玉雲原配住之
丙部分宿舍於八十六年二月間之火災燒燬而成為獨立建物。且此增建建物在被上訴人
八十五年四月二十二日提起本件訴訟時，即已存在，未因上開火災燒燬或更易其占有
面積。上訴人既未能證明其就上開增建部分有正當使用權源，自屬無權占有。上訴人
抗辯，各該部分為被上訴人所增建，於配住於陳玉雲為宿舍時即已存在，伊以家屬身
分同住，非無權占有云云為無足採。被上訴人依民法第一百七十九條前段規定，請求
上訴人給付相當於租金之損害金即非無據。茲審酌系爭土地坐落位置、市場、商家眾
多，交通便捷，認被上訴人主張以系爭土地申報地價年息百分之五計算上訴人之利得
，尚稱允當。準此核算，被上訴人請求上訴人自八十五年四月二十二日起至返還土地
日止按年給付伊新台幣（下同）三十二萬三千八百五十七元，即非無據，應予准許等
詞。為其判斷之基礎。
查關於附圖(二)所示己、庚部分之建物，被上訴人訴請上訴人拆除各該建物部分，已經
第一審判決其敗訴確定。又上訴人於原審陳稱：伊於火災前僅使用附圖(二)所示丙部分
，……八十六年六月二日火災前非伊所使用，……伊於八十六年十月間重建己、庚部
分云云（見原審卷一二三頁）。而原審亦認定上訴人係於八十六年十月間重建附圖(二)
所示己、庚部分建物並為居住使用等情屬實。果爾，則上訴人於八十六年十月間重建
各該己、庚部分之前，是否持續占有使用系爭土地，即非無疑。其究於何時開始占有
使用各該己、庚部分之建物﹖此攸關系爭不當利得起訖期間暨其核算基礎等之認定至
切。原審未詳查明，率爾判命上訴人給付自起訴日即八十五年四月二十二日起按每年
三十二萬三千八百五十七元計算之不當利得，已嫌疏略。次查上訴人於事實審一再抗
辯：原有增建部分（即附圖己、庚部分）亦係被上訴人所建，乃其家長陳玉雲任職被
上訴人機關伊始即獲配住之房舍……伊非無權占有云云（見一審卷七九頁背面、一四
○頁），並經證人陳玉雲結證，後面系爭增建部分係被上訴人所建，配給伊居住時即
已存在云云（見一審卷一○八頁）。原審對此有利於上訴人重要證據方法，因何不足
採取﹖亦未記明其意見於判決理由項下，遽為上訴人不利之認定，亦有判決不備理由
之違法。再核第一審及原審勘驗筆錄關於系爭附圖(二)所示己、庚部分之建物，僅記載
其增建位置係蓋建於丙部分宿舍後方，庚部分係加蓋於己部分之上層，及其使用現狀
等情，初無涉及其出入門戶、通道等之記（見一審卷六四頁背面、一○七頁背面、
一○八頁、一六二頁背面、原審卷一二三頁背面）。乃原審竟謂，各該增建部分，另
有獨立出入口，足認係獨立增建物，與原建物無附合或從物之關係，而為上訴人不利
之判斷，亦欠允洽。上訴論旨，指摘原判決其敗訴部分不當，求予廢棄，非無理由。
據上論結，本件上訴為有理由，依民事訴訟法第四百七十七條第一項、第四百七十八
條第一項，判決如主文。
中      華      民      國    八十八    年      五      月    二十八    日
                              最高法院民事第三庭
                                  審判長法官  范  秉  閣
                                        法官  曾  煌  圳
                                        法官  許  澍  林
                                        法官  鄭  玉  山
                                        法官  吳  正  一
      右正本證明與原本無異
                                              書  記  官
中      華      民      國    八十八    年      六      月      十      日
